【裁判字號】    90,訴,1403
【裁判日期】    901227
【裁判案由】    空氣污染防制法
【裁判全文】
高雄高等行政法院判決                              九十年度訴字第一四○三號
                              .
  原      告  良進環保科技有限公司
  代  表  人  甲○○
  被      告  台南市政府
  代  表  人  丙○○  ○○
  訴訟代理人  己○○
右當事人間因空氣污染防制法事件，原告不服行政院環境保護署中華民國九十年四月
十八日（九○）環署訴字第０００六七００號訴願決定，提起行政訴訟。本院判決如
左︰
    主  文
原告之訴駁回。
訴訟費用由原告負擔。
    事  實
甲、事實概要：
    緣被告所屬環境保護局因民眾陳情，於民國（下同）八十九年十二月十五日十五
    時四十五分，派員前往台南市○○區○○路三段甘蔗園旁空地稽查，發現原告僱
    用之司機乙○○駕駛標示原告公司廢棄物清除許可證字號之車號Ｓ二－七六二號
    大貨車，在現場工作，且其工作現場有露天燃燒事業廢棄物，產生明顯粒狀污染
    物，造成空氣污染情形；乃拍照存證並製作稽查紀錄，事後並查知上開大貨車為
    原告所有，遂以原告違反空氣污染防制法第二十九條第一項第一款規定，並依同
    法第五十四條第一項規定予以裁處新台幣（以下同）二十萬元罰鍰。原告不服，
    提起訴願，經遭駁回，因而提起本件行政訴訟。
乙、兩造之聲明：
一、原告聲明求為判決：
  (一)訴願決定及原處分均撤銷。
  (二)訴訟費用由被告負擔。
二、被告聲明求為判決：如主文所示。
丙、兩造爭點：
一、原告主張之理由：
  (一)被告稽查現場發現之系爭Ｓ二－七六二號大貨車車主為乙○○，僅係靠行於原告
    公司，本案實際行為人是車主乙○○，而乙○○復係受該地地主丁○○僱請整地
    ，並無必要燃燒廢棄物；至於是否丁○○燃燒塑膠，均未經被告調查，僅憑稽查
    人員拍照結果，就認原告公司違法，未免太過濫權。
  (二)乙○○於被稽查後就未再去現場，自不能以被告九十年一月十七日再行勘驗情形
    ，資為原告公司違法之佐證。且本案關係人是乙○○，被告未於現場對其詢問查
    證，事後於裁罰處分前復未通知原告說明，自不能因現場車輛係原告公司名義，
    逕認車輛係原告所有，且僅憑現場照片，即推定原告公司違法。被告之調查證據
    認定事實，有違行政程序應對當事人有利不利情形，一體注意之違法情事。
  (三)原處分於九十年一月二日作成，自應遵照行政程序法之規定，本件既係對原告不
    利益之處分，則該等照片並非客觀存在之證據，處分之作成自應給原告、關係人
    乙○○、地主丁○○陳述意見之機會，被告明顯違反行政程序法第一百零二條規
    定；且就單次違章行為，裁罰二十萬元，顯不符合比例原則。
二、被告主張之理由：
  (一)按「在各級防制區內，不得有下列行為︰一、從事燃燒、融化、煉製、研磨、鑄
    造、輸送或其他操作，致產生明顯之粒狀污染物，散布於空氣或他人財物。」「
    違反第二十九條第一項各款情形之一者，處新台幣五千元以上十萬元以下罰鍰；
    其違反者為工商廠、場，處新台幣十萬元以上一百萬元以下罰鍰。」分別為空氣
    污染防制法第二十九條第一項第一款及第五十四條第一項所明定。
  (二)被告市民曾多次電話陳情本市○○區○○路三段有燃燒塑膠之行為，產生惡臭，
    味道難聞；被告所屬環境保護局因之於八十九年十二月十三日夜間，派員稽查，
    但現場查無行為人，嗣因同年月十五日下午十五時，再接獲市民陳情有人在前開
    地點燃燒塑膠，造成空氣污染，被告所屬環境保護局立即派員再前往現場，當場
    查獲原告公司所有Ｓ二－七六二號大貨車車輛一部，受僱司機一人在現場作業，
    且正在燃燒塑膠，現場煙塵瀰漫，此外現場並無他人；稽查人員遂予拍照並作成
    稽查紀錄，但原告公司司機拒絕於稽查紀錄上簽名，被告環境保護局稽查人員立
    即請原告司機撲滅外，並告知已違反空氣污染防制法規定。嗣被告乃依首揭規定
    於九十年一月二日對原告裁處二十萬元罰鍰。
  (三)被告所屬環境保護局另於九十年一月十七日上午，再派員前往現場查察結果，現
    場並未有整地之實，且該地現場髒亂，堆滿建築廢棄物及燃燒後之痕跡，原告所
    稱實際行為人丁○○，雇用乙○○整地一節，顯與事實不符，且未提出任何證據
    以實其說，所稱顯係卸責之詞，不足採信。且查本案系爭Ｓ二－六七二號貨車，
    經被告向公路局台南監理站查詢結果，為原告所有，是被告處以原告罰鍰並無不
    當。
  (四)至原告主張原處分應依行政程序法第一百零二條規定給予陳述乙節，依行政程序
    法第一百零三條第五款規定，行政處分所根據之事實，客觀上明白足以確認者，
    行政機關得不給予陳述意見之機會。本件所根據事實，客觀上明白足以確認，依
    上開規定，得不給予陳述意見之機會。
  (五)原告係執行環保清除業務之公司，卻知法犯法，且查本件污染情形甚為嚴重，是
    以裁處二十萬元之罰鍰，合法妥適，並未違反比例原則。
    理  由
一、本件被告代表人已於九十年十二月二十日上午變更為許添財，則其聲明由變更後
    之代表人承受本件訴訟，自應予准許。
二、按「在各級防制區內，不得有下列行為︰一、從事燃燒、融化、煉製、研磨、鑄
    造、輸送或其他操作，致產生明顯之粒狀污染物，散布於空氣或他人財物。」「
    違反第二十九條第一項各款情形之一者，處新台幣五千元以上十萬元以下罰鍰；
    其違反者為工商廠、場，處新台幣十萬元以上一百萬元以下罰鍰。」「事業廢棄
    物之清除、處理除以再利用方式外，應以左列方式為之：．．．三、委託清除、
    處理：．．．（一）委託經主管機關許可核備清除、處理該類廢棄物之公、民營
    廢棄物清除、處理機構清除、處理。」空氣污染防制法第二十九條第一項第一款
    、第五十四條第一項及廢棄物清理法第十三條第一項第三款定有明文。
三、本件被告所屬環境保護局因民眾陳情，於八十九年十二月十五日十五時四十五分
    ，派員前往台南市○○區○○路三段甘蔗園旁空地稽查，發現原告僱用之司機乙
    ○○駕駛標示原告公司廢棄物清除許可證字號之車號Ｓ二－七六二號大貨車，在
    現場工作，且其工作現場有露天燃燒事業廢棄物，產生明顯粒狀污染物，造成空
    氣污染情形；乃拍照存證並製作稽查紀錄，事後查知上開大貨車為原告所有等事
    實，有稽查紀錄表、現場照片、汽車車籍基本資料、原告向被告申領之廢棄物清
    除許可證等項附原處分卷可稽；則被告以原告違反空氣污染防制法第二十九條第
    一項第一款規定，並依同法第五十四條第一項規定予以裁處二十萬元罰鍰，核屬
    有據。
四、原告雖主張實際行為人係靠行於原告之Ｓ二－六七二號大貨車車主乙○○，且乙
    ○○僅係受丁○○僱請整地，是否丁○○燃燒廢棄物未經被告調查，不能僅憑現
    場照片之車輛，就推定原告違法云云。惟查，本件係訴外人丁○○僱請原告公司
    到現場（廢棄蘭園）整地，原告公司遂指派受僱人乙○○實地工作等情，業經原
    告公司代表人甲○○到庭陳明（見本院卷第七三頁）；另證人丁○○亦到庭證稱
    ：「土地是我的，我是有叫良進公司前往現場整地。我並沒有要良進公司把廢棄
    物放火燒掉。我是要求良進公司把廢棄物集中以後載走。稽查當天我不在場，火
    是誰放的我不清楚，．．．。」（見本院卷第六三頁）；證人乙○○復證稱：「
    我當時在場，高先生僱用良進公司到現場去把該養蘭園的廢棄物整理成堆，準備
    處理掉。．．．。當時高先生並不在現場。．．．」（見本院卷第六二頁）等語
    明確，足見原告所為丁○○僱用乙○○整地，該公司非實際行為人，及質疑丁○
    ○乃燃燒塑膠廢棄物之人等項主張，並非實在。
五、至原告主張現場之車輛乃乙○○所有靠行原告公司，不能僅因車輛名義上係原告
    所有，即推定原告違法乙節；按依前開廢棄物清理法第十三條第一項第三款規定
    ，事業廢棄物之清除、處理若以委託清除、處理者，需委託經主管機關許可核備
    清除、處理該類廢棄物之公、民營廢棄物清除、處理機構清除、處理。第查，依
    前述現場照片所示，現場查獲之系爭大貨車，其車身標漆原告公司申領之上述廢
    棄物清除許可證字號，且該大貨車係登記為原告公司所有，亦如前述，以外部行
    為而言，該廢棄物清運車係屬原告公司所有，且執行原告公司業務應無疑義；縱
    或實際上所有權歸屬乙○○而靠行於原告公司，要屬原告與乙○○之內部關係，
    且依前開廢棄物清理法之規定，其執行清運廢棄物業務時，仍須由原告公司為之
    。又本件實際行為人縱為乙○○，且原告縱未明確指示乙○○違規燃燒廢棄物，
    但如前所述，乙○○既係受原告公司僱用，參諸民法第二百二十四條規定，使用
    人之故意或過失，應與自己之故意或過失負同一責任之法理，就乙○○之違章行
    為，原告既未證明關於選任監督乙○○已盡相當注意義務，仍不能以乙○○僅受
    僱整地為由，據為免責之論據；原告以未曾授意乙○○違法燃燒廢棄物為由，主
    張免罰，顯為卸責之詞，應不足採。
六、又乙○○雖證稱其至現場時，現場廢棄物已在燃燒云云，然其亦證稱當日兩點多
    即至現場工作（見本院卷七二頁），核與被告所屬環境保護局之現場稽查紀錄所
    記載之稽查時間係當日下午三時四十五分，及現場照片所示燃燒中廢棄物數量不
    多、燃燒程度正熾等情判斷，如乙○○到場工作時該堆廢棄物已在燃燒，則至被
    告所屬環境保護局稽查時，已歷一小時以上，該廢棄物應已燃燒殆盡，足見乙○
    ○上開證詞並不足採。即使所言屬實，其亦應於抵達現場，發現有廢棄物燃燒時
    即報警處理，並應於被告稽查時當場就該廢棄物並非由其所點燃之利己事實陳明
    ，要求記載於稽查紀錄上，然其並未有該等措施，且拒絕於稽查紀錄上簽名（此
    部分業經現場稽查人員戊○○於本院證述明確），足見原告及乙○○否認有於違
    章現場燃燒事業廢棄物之詞，尚屬事後規避處罰卸責之詞，委無足採。則被告以
    稽查現場，除原告受僱人乙○○外，並無他人等情事，認原告公司為本件違章行
    為人，並無不當。第查，本件被告業已於稽查現場查得當天僅原告公司司機在場
    工作，且有燃燒事業廢棄物，造成空氣污染事實，就該事實亦加以拍照蒐證，並
    就稽查情形詳予製作稽查紀錄，並給予原告公司在場人員於稽查紀錄得表示意見
    之機會，雖遭其拒簽，亦將拒簽之事實載明於稽查紀錄公文書上，並於事後向監
    理機關查證關於現場車輛所有人資料，本於該等明確事證，作成本件裁罰處分，
    應認與行政程序法規定並無不合。原告主張被告違反行政程序法第一百零二條規
    定云云，亦無可取。
七、綜上所述，原告確有於露天空地燃燒事業廢棄物，產生明顯粒狀污染物，造成空
    氣污染之違章，則被告以原告之行為違反空氣污染防制法第二十九條第一項第一
    款規定，並斟酌原告係執行環保清除業務之公司，卻為本件違章行為，及本件違
    章行為所致污染程度非輕等情節，而依同法第五十四條第一項予以裁處二十萬元
    罰鍰，並無違誤，亦無違反比例原則或裁量不當可言。訴願決定予以維持，亦無
    不合。原告起訴請求撤銷訴願決定及原處分，並無理由，應予駁回。
八、據上論結，本件原告之訴為無理由，爰依行政訴訟法第一百九十五條第一項後段
    、第九十八條第三項前段，判決如主文。
中      華      民      國      九十    年      十二     月   二十七    日
                                高雄高等行政法院第二庭
                                            審判長法官   高 秀 真
                                            法      官   邱 政 強
                                            法      官   江 幸 垠
右為正本係照原本作成。
如不服本判決，應於判決送達後二十日內向本院提出上訴書狀，其未表明上訴理由者
，應於提起上訴後二十日內向本院提出上訴理由書（須按對造人數附繕本）；如於本
判決宣示或公告後送達前提起上訴者，應於判決送達後二十日內補提上訴理由書（須
附繕本）。未表明上訴理由者，逕以裁定駁回。
提起上訴應預繳送達用雙掛號郵票七份（每份三十四元）。
中      華      民      國      九十    年      十二     月   二十七    日
                                            法院書記官   李 建 霆


司法院資訊處製作；財團法人民間司法改革基金會備份。
